【裁判字號】    98,台上,2168
【裁判日期】    981119
【裁判案由】    損害賠償
【裁判全文】
最高法院民事判決            九十八年度台上字第二一六八號
上  訴  人  福慧營造有限公司
                    90之6號
法定代理人  乙○○
訴訟代理人  涂芳田律師
被 上訴 人  甲○○
上  訴  人  澎湖海洋開發股份有限公司
法定代理人  甲○○
訴訟代理人  陳忠勝律師
上列當事人間請求損害賠償事件，上訴人對於中華民國九十八年
七月二十二日台灣高等法院高雄分院第二審判決（九十七年度重
上字第二六號），各自提起上訴，本院判決如下：
    主  文
原判決除假執行部分外廢棄，發回台灣高等法院高雄分院。
    理  由
本件上訴人福慧營造有限公司（下稱福慧公司）主張：對造上訴
人澎湖海洋開發股份有限公司（下稱澎湖公司）以其為訴外人香
港商雲騰船務有限公司（下稱雲騰公司）所有巴拿馬籍貨輪「雲
騰號」，於民國八十二年間觸礁擱淺漏油之最大受災戶，並曾向
台灣澎湖地方法院（下稱澎湖地院）聲請假扣押該「雲騰號」貨
輪，乃由該公司代表即被上訴人甲○○於九十三年七月十九日與
不知情之伊公司及第一審共同原告吳木欽簽訂「工程契約書」（
下稱系爭契約），約定由伊進行「雲騰號」船體拆解工程，拆解
後船體廢鐵均歸伊所有，伊已依約給付澎湖公司拆解權利金新台
幣（下同）六百萬元及履約保證金三百萬元。詎伊於同年八月二
十二日僱工前往「雲騰號」為船體拆解時，現場工人竟遭警局以
竊盜現行犯逮捕，伊負責人乙○○並因而被法院判處有期徒刑五
月確定，始知澎湖公司對該「雲騰號」尚未依法取得權利，該公
司與伊簽訂系爭契約乃民法第二百二十六條第一項所定之給付不
能，伊已以訴狀繕本送達為解除契約之意思表示，系爭契約既經
解除，澎湖公司及甲○○應負回復原狀之義務，除應將其至九十
三年八月五日止已受領之三百萬元返還外，並須賠償伊簽訂系爭
契約後至同年月二十三日止花費設備費計五百二十九萬五千四百
零一元等情，爰依民法第二百二十六條第一項、第二百五十六條
、第二百五十九條及第二百十六條等規定，求為命澎湖公司、甲
○○連帶給付伊計八百二十九萬五千四百零一元，並自九十三年
八月二十三日起加計法定遲延利息之判決。（第一審除判命澎湖
公司、甲○○給付福慧公司三百萬元本息外，其餘判決福慧公司
及吳木欽敗訴，吳木欽對之未聲明不服，上訴人各就其敗訴部分
提起上訴。）
上訴人澎湖公司及被上訴人則以：系爭契約當事人為甲○○與福
慧公司，澎湖公司並非契約當事人。且福慧公司知悉伊擁有者僅
為雲騰公司之損害賠償債權，系爭契約之標的為法律上之債權，
並非雲騰號船體所有權。又系爭契約於九十三年九月十四日經雙
方合意解除，福慧公司請求賠償設備費用，自屬無據。況吳木欽
已於九十四年三月三十日與澎湖公司簽訂契約書（下稱九十四年
契約），承擔伊對福慧公司之三百萬元債務，福慧公司未反對吳
木欽之債務承擔，並早已默許該債務承擔關係，福慧公司無權請
求伊返還該三百萬元等語，資為抗辯。
原審將第一審所為命甲○○給付之判決廢棄，改駁回福慧公司該
部分之訴，並就其餘部分維持第一審所為上訴人敗訴之判決，分
別駁回其上訴，無非以：(一)依系爭契約所載，簽約當事人雖為甲
○○、福慧公司及吳木欽，惟甲○○係澎湖公司負責人，澎湖公
司自八十三年間起即主張其對雲騰公司有損害賠償請求權，並向
澎湖地院多次聲請假扣押雲騰號，且在系爭契約簽訂前，澎湖公
司又於九十三年七月十六日發函澎湖縣政府表示將於七月底前清
除雲騰號船體，再由甲○○與吳木欽於九十三年五月十一日簽訂
之合作協議書觀之，該協議書顯係甲○○代表澎湖公司簽訂，而
上開協議書約定支付保證金五十萬元，嗣後於雙方簽訂系爭契約
時，系爭契約第四條亦記載扣除先前支付價金五十萬元，復參之
澎湖公司九十三年九月二十四日寄予吳木欽、福慧公司之存證信
函所載，足見系爭契約係甲○○代表澎湖公司簽約，澎湖公司、
甲○○辯稱：澎湖公司並非系爭契約當事人云云，尚無可採。(二)
依澎湖公司九十三年七月十六日致澎湖縣政府函載及系爭契約第
三條約定，福慧公司等可直接進行拆船行為，雙方並就雲騰號切
除後之廢棄物（廢鐵）之歸屬已有約定，足認系爭契約之標的為
澎湖公司對雲騰號之船體所有權。(三)系爭契約，依福慧公司負責
人乙○○等人於九十三年八月二十二日因涉犯竊盜等罪嫌遭警方
逮捕後，該拆船事宜即未繼續進行，後於同年九月十四日乙○○
、吳木欽與甲○○乃共聚討論後續事宜，為兩造所不爭，參以吳
木欽及乙○○於竊盜案偵查時陳稱：「我只簽約買船拆船，現在
無法拆船錢還我就是了」等語，及澎湖公司於當日即先將三百萬
元支票返還福慧公司（另三張各一百萬元支票在檢察官面前當場
交還福慧公司）等情，堪認系爭契約業經雙方於九十三年九月十
四日合意解除。(四)查兩造簽訂系爭契約時，福慧公司已支付九百
萬元（含匯款及支票），參諸吳木欽證稱：「當時我們談說我們
不要船了，要他賠我們錢。所以澎湖公司就退還我們六百萬元，
但是三百萬元部分並沒有說什麼時候退還」等語，固可認澎湖公
司尚有三百萬元未返還福慧公司，為兩造所不爭，固堪信實，但
系爭契約合意解除當時，福慧公司僅要求澎湖公司返還九百萬元
，雙方均未有保留損害賠償之請求，則其請求澎湖公司賠償設備
費用損害五百二十九萬五千四百零一元，即乏依據。(五)澎湖公司
辯以依九十四年契約所載，吳木欽已承擔澎湖公司對福慧公司三
百萬元債務，福慧公司均未有反對吳木欽債務承擔，其早默許該
債務承擔云云，為福慧公司所否認，且吳木欽證稱：「（問：你
與甲○○九十四年三月三十日簽立契約書之後有無告訴乙○○？
）簽立前及簽立後，我都沒有告訴乙○○，所以我就沒有告訴乙
○○」，澎湖公司又不能舉證證明福慧公司有默示同意或承認吳
木欽承擔債務，執此抗辯，亦非足取。從而，福慧公司請求澎湖
公司返還三百萬元本息，即屬正當，逾此部分，均無理由等詞，
為其判斷之基礎。
按民事訴訟法第四百六十九條第六款所謂判決理由矛盾，係指其
理由前後牴觸，或判決主文與理由不符之情形而言，有一於此，
均足為發回更審之原因。又民事訴訟法第一百九十九條第二項規
定，審判長應向當事人發問或曉諭，令其為事實上及法律上陳述
、聲明證據或為其他必要之聲明及陳述；其所聲明或陳述有不明
瞭或不完足者，應令其敘明或補充之云云，此為審判長因定訴訟
關係之闡明權，同時並為其義務，故審判長對於訴訟關係未盡此
項必要之處置，違背闡明之義務者，其訴訟程序即有重大瑕疵，
而基此所為之判決，亦屬違背法令。查原判決主文第一、二項諭
知「原判決（第一審判決）關於命甲○○給付部分……廢棄。上
開廢棄部分，福慧公司在第一審之訴……駁回」，對照第一審判
決主文第一項諭知澎湖公司、甲○○應給付福慧公司三百萬元本
息，依民法第二百七十一條規定應認該二人各給付一百五十萬元
本息，原判決係僅就福慧公司對甲○○請求給付一百五十萬元本
息之訴部分予以駁回；另原判決第三項諭知「福慧公司及澎湖公
司之上訴均駁回」，其中駁回澎湖公司之上訴者，亦祇就第一審
判命其給付一百五十萬元本息部分判予維持（即澎湖公司應給付
一百五十萬元本息）而已，然於理由欄七(一)、八、九卻論述福慧
公司請求澎湖公司給付三百萬元本息，為有理由，主文係諭示「
一百五十萬元本息」，理由竟論為「三百萬元本息」，前後不一
，已有主文與理由不符致判決理由矛盾之違法。且依福慧公司於
原審提出之聲明上訴狀「上訴聲明」欄，係載為「一、原判決（
第一審判決）不利於上訴人（福慧公司）之部分廢棄。二、被上
訴人（澎湖公司及甲○○）應連帶給付上訴人五百二十九萬五千
四百零一元」，該聲明並經福慧公司於原審九十八年七月八日最
後一次言詞辯論筆錄所引用（見原審卷七、八及二○二頁），依
該第一項上訴聲明意旨，當指對第一審敗訴部分「全部上訴」而
言，包括請求澎湖公司、甲○○再連帶給付一百五十萬元暨五百
二十九萬五千四百零一元各本息敗訴部分，然其第二項上訴聲明
卻載曰：「被上訴人（澎湖公司及甲○○）應連帶給付上訴人五
百二十九萬五千四百零一元（無利息）」（一部上訴），該二項
聲明似有不明瞭或不完足，究以何者為其真意？全部上訴或一部
上訴？原審未詳予推闡清楚，遽行判決，亦有未合。次查系爭契
約之標的係澎湖公司對雲騰號之船體所有權，既為原審所確定之
事實，則福慧公司於原審主張：伊係向澎湖公司購買「雲騰號」
貨輪之所有權或處分權可直接拆船，該貨輪已被拍賣完畢，澎湖
公司非拍定人，不能點交予伊，故有給付不能之損害賠償問題等
語（見一審卷二○二頁、原審卷一五二、一五三頁），是否毫無
足取？原審未予深究，徒以雙方契約合意解除時均未保留損害賠
償之請求，逕為福慧公司此部分敗訴之判決，不免速斷。又澎湖
公司曾於原審一再辯稱：吳木欽與乙○○交情非淺，且有合夥關
係，吳木欽與福慧公司顯係以合夥或合資身分，與甲○○簽訂系
爭契約，此觀該契約甲乙兩方之當事人名義及第一、二條所載內
容即知，吳木欽與伊簽訂九十四年契約，已承擔伊對福慧公司之
三百萬元債務，其效力自及於合夥人之福慧公司，且福慧公司就
此吳木欽行為應負表見代理責任云云（分見原審卷六一～六三、
一三六～一三九頁）。原審對澎湖公司此項重要之攻擊方法，恝
置不論，僅以其不能舉證證明福慧公司有默示同意或承認吳木欽
承擔債務，遽為澎湖公司此部分不利之論斷，尤有可議。上訴論
旨，分別執以指摘原判決不利於己部分不當，求予廢棄，均不能
認為無理由。
據上論結，本件福慧公司及澎湖公司之上訴均為有理由。依民事
訴訟法第四百七十七條第一項、第四百七十八條第二項，判決如
主文。
中    華    民    國  九十八  年  十一    月   十九   日
                      最高法院民事第五庭
                          審判長法官  朱  建  男
                                法官  顏  南  全
                                法官  林  大  洋
                                法官  沈  方  維
                                法官  陳  碧  玉
      本件正本證明與原本無異
                                      書  記  官
中    華    民    國  九十八  年  十二    月    一    日
                                                      R


司法院資訊處製作；財團法人民間司法改革基金會備份。
